【裁判字號】    99,家簡,4
【裁判日期】    990707
【裁判案由】    返還代墊款
【裁判全文】
臺灣臺北地方法院民事判決              99年度家簡字第4號
原      告  乙○○
被      告  戊○○
訴訟代理人  甲○○
被      告  丁○○
            丙○○
上列當事人間請求返還代墊款事件，本院於民國99年6月23日言
詞辯論終結，判決如下：
    主  文
被告應各給付原告新臺幣貳萬伍仟陸佰參拾捌元，及自民國99年
1月16日起至清償之日止，按週年利率5%計算之利息。
被告應連帶給付原告新台幣伍仟肆佰肆拾壹元，及自民國99年1
月16日起至清償日止，按週年利率5%計算之利息。
原告其餘之訴駁回。
訴訟費用由被告負擔三分之一，餘由原告負擔。
本判決原告勝訴部分得假執行。
    事實及理由
一、被告丁○○、丙○○未於言詞辯論期日到場，核無民事訴訟
    法第 386條各款所列情形，爰依原告之聲請，由其一造辯論
    而為判決。
二、原告起訴主張：
（一）兩造之母親即被繼承人陳正萱於民國94 年9月30日死亡，
      其遺產由兩造及父親陳丹誠共同繼承。原告曾於92年間代
      陳正萱墊付其所有坐落台北市○○區○○路5小段第303、
      304、304之 4地號土地（下稱系爭土地）之地價稅新台幣
      （下同）5,598元，及門牌號碼台北市中正區○○○路○段
      15號3樓房屋（下稱系爭房屋）92年至94年之房屋稅28,51
       9元；又兩造及父親陳丹誠繼承系爭房地後，系爭房屋95
      年-97年度之房屋稅計 27,394元，亦由原告先行墊付，原
      告代父親陳丹誠墊付97-98年度之系爭房屋稅3,577元。
（二）兩造之父親即被繼承人陳丹誠於 98年6月16日死亡，原告
      為辦理陳丹誠之後事，支出喪葬費用 362,485元，應兩造
      造共同負擔。原告墊付之款項合計 427,573元，扣除原告
      之應繼分106,893元後，餘款320,680元，應由被告連帶負
      擔，為此求命判決被告連帶給付上款及法定遲延利息等語
      。並聲明：被告應連帶給付原告 320,680元，及自起訴狀
      繕本最後送達被告翌日即 99年1月16日起至清償日止，按
      週年利率5%計算之利息。
三、被告戊○○則以：系爭房地94年前之地價稅及房屋稅，均由
    陳正萱自行繳納，非原告代繳，陳正萱死亡後，原告單獨使
    用系爭房地，房屋稅由其負擔，並無不合；又被繼承人陳丹
    誠生前交待其後事一切從簡，兩造亦協議喪葬費用以健保補
    助及奠儀支付，如有不足，由原告先行刷卡墊付，而原告支
    出之海報印刷費用48,500元，並非喪葬費用，應予扣除等語
    。被告丁○○、丙○○未於言詞辯論期日到場，但提出書狀
    辯稱：原告對兩造母親陳正萱並無債權，陳正萱死亡後，原
    告未經全體繼承人同意，占用系爭房屋隔間出租，收取租金
    ，並竊取被繼承人陳丹誠所有之畫作、收藏，侵害被告權益
    。原告違背先父後事不得鋪張，不發訃聞、不收奠儀、不收
    輓聯之遺願，承諾自行負責，其支出之喪葬費用，即非代被
    告墊付。況原告收受之奠儀，領取之喪葬津貼，已堪支付喪
    葬費，縱有代墊差額，因被告對原告有損害賠償債權，及系
    爭房屋之租金債權，得以抵銷原告本件請求等語，資為抗辯
    。並均聲明：駁回原告之訴。
四、兩造不爭執之事實：
（一）兩造之母親陳正萱於94年9月30日死亡，系爭房屋及土地
      由兩造、兩造之父親陳丹誠共同繼承系爭房地，系爭房屋
      由於陳正萱死亡後，由原告及其家人使用迄今，95年至97
      年之房屋稅均由原告繳納。
（二）陳丹誠於98年6月16日死亡，原告支出喪葬費用362,485元
      （含海報印刷），奠儀收入139,200元，勞保喪葬津貼99,
      000元。
五、兩造爭執之事項：原告有無代陳正萱繳納系爭房地之稅款？
    原告代墊系爭房屋95年至97年之房屋稅，被告是否受有不當
    利益？原告支出之喪葬費用是否合理且必要？喪葬費應否扣
    除奠儀收入及喪葬津貼？被告丁○○、丙○○主張抵銷，有
    無理由？茲論述如下：
（一）原告有無代陳正萱墊付系爭房地之稅款？
      原告主張代陳正萱墊付系爭土地92年度之地價稅，及系爭
      房屋92年至94年之房屋稅計34,117元之事實，為被告所否
      認，原告對於墊付之事實，又未能舉證以實，則主張陳正
      萱積欠其上開債務，即屬無據。
（二）原告代墊系爭房屋95至97年之房屋稅，被告是否受有不當
      利益？
      原告主張系爭房屋95年至97年之房屋稅計27,394元，由其
      繳納之事實，業據其提出房屋稅繳納證明書為證，且為被
      告所不爭執，堪信為真。查系爭房地係兩造及陳丹誠公同
      共有，為兩造所不爭執，是系爭房屋之房屋稅自應由兩造
      及陳丹誠共同負擔。則被告就其應負擔之房屋稅，即受有
      不當之利益。
（三）原告支出之喪葬費用是否合理且必要？喪葬費應否扣除奠
      儀收入及喪葬津貼？
   1、按所謂殯葬費係指收殮及埋葬費用而言，此等費用是否必
      要，應斟酌當地喪禮習俗及宗教上之儀式定之。原告主張
      支出陳丹誠之喪葬費用362,485等情，固據其提出估價單
      、統一發票、支出項目明細表為證。然其中關公造像海報
      （代替回禮毛巾）48,500元，印刷數量為5,000張，然實
      際回禮之數量僅200餘張，為原告所不爭執，則原告未能
      按發出訃聞數估算海報印刷數量，其超印之部分，自非屬
      喪葬之必要費用。本院依海報實際發出之數量，再參酌參
      加喪禮人數並無法確實估算等情，認喪葬費用中海報數量
      應以500張即4,850元為合理，逾此部分之費用，即非必要
      。故陳丹誠之喪葬費用以318,835元為合理且必要。
   2、被繼承人之喪葬費用，是否為繼承費用，民法雖未為規定
      ，然此項費用既為完畢被繼承人之後事所不可缺，參酌遺
      產及贈與稅法第17條第1項第10款亦規定被繼承人之喪葬
      費用由繼承財產扣除，自應由遺產負擔。又我國民間喪葬
      禮俗，繼承人為追思或敬悼被繼承人，雖無可避免相關喪
      葬費用之支出，然被繼承人之親友，為向死者表示表示追
      思或敬悼之念，亦有按其與繼承人親疏遠近，向繼承人（
      喪家）為物品、金錢餽贈，即俗稱之奠儀，以供作祭品，
      並補貼喪葬支出。核其性質，要屬親友間對於繼承人之無
      償贈與，且依其目的以觀，應儘先充作喪葬費用；又依勞
      工保險條例所給與之喪葬津貼，係以補貼被保險人喪葬費
      用為目的。是遺屬就其所領得之喪葬津貼，自應優先用於
      被保險人喪葬費用之支付。故被告辯稱喪葬費用應扣除奠
      儀收入，及喪葬津貼，即屬有據。查原告收取之奠儀計13
      9,200元，有原告提出之禮簿可證，並經本院核閱無訛，
      勞保喪葬津貼為99,000元，有卷附勞工保險局函足憑，是
      陳丹誠之喪葬費用扣除前開費用後應為80,635元。
（三）被告丁○○、丙○○主張抵銷，有無理由？
   1、被告丁○○、丙○○辯稱原告竊取陳丹誠所有之畫作、收
      藏，侵害被告權益，對被告負有損害賠償債務云云，為原
      告所否認，被告又未能舉證以實其說，則主張以損害賠償
      債權，抵銷原告本件請求，即屬無據。
   2、原告於陳正萱生前與陳正萱共同居住於系爭房屋，陳正萱
      死亡後，原告及其家人繼續使用迄今等情，為兩造所不爭
      執。則陳正萱生前提供系爭房屋供原告居住使用，與原告
      間應成立使用借貸關係，陳正萱死亡後，被告既未對原告
      為終止使用借貸之意思表示，則原告使用系爭房屋，即非
      無法律上之原因，被告主張以系爭房屋之租金抵銷原告本
      件請求，亦無理由。
六、綜據上述，系爭房屋 95年-97年之房屋稅27,394元，由兩造
    及陳丹誠按其應繼分比例分擔，每人應分擔 5,479元（四捨
    五入）；喪葬費用80,635元，由兩造按應繼分比例分擔，每
    人應分擔20,159元，原告自得依不當得利之法律關係，請求
    被告各給付25,638元及自 99年1月16日起均至清償日止，按
    週年利率5％計算之利息。另陳丹誠應分擔之95-98年之房屋
    稅7,255元，扣除原告之應繼分1,814（四捨五入）元後，餘
    款 5,441元，原告自得依繼承之法律關係，請求被告連帶負
    擔。從而，原告請求被告各給付 25,638元，連帶給付5,441
    元，及均自 99年1月16日起至清償日止，按週年利率5%計算
    之利息，為有理由，應予准許；逾此部分之請求，則無理由
    ，應予駁回。本件所命被告給付之金額，未逾50萬元，應依
    職權宣告假執行。
七、結論：
    本件原告之訴為一部有理由，一部無理由，依民事訴訟法第
    385條第1項前段、第79條、第85條第1項、第389條第1項第5
    款，判決如主文。
中    華    民    國    99    年    7    月     7     日
                      家事法庭法  官  吳素勤
以上正本係照原本作成。
如對本判決上訴，須於判決送達後20日內向本院提出上訴狀。
中    華    民    國    99    年    7     月    7     日
                              書記官  郭麗琴

司法院資訊處製作；財團法人民間司法改革基金會備份。
